【裁判字號】    88,訴,749
【裁判日期】    890428
【裁判案由】    重利
【裁判全文】
臺灣屏東地方法院刑事判決                          八十八年度訴字第七四九號
    公  訴  人  臺灣屏東地方法院檢察署檢察官
    被      告  戊○○
    選任辯護人  許清連
                林鴻駿
                邱佩芳
右被告因重利案件，經檢察官提起公訴（八十八年度偵字第三二二七號）本院判決如
左：
    主  文
戊○○以乘他人急迫貸以金錢，而取得與原本顯不相當之重利為常業，處有期徒刑伍
月。
    事  實
一、戊○○自民國八十六年十二月間起，在屏東縣東港鎮○○○街七０號以俗稱「日
    仔會」之方式經營短期借款業務，由其友人介紹之借款者持交同借款額之本票予
    戊○○為擔保，每位借款者向其借款新台幣（下同）六萬元，約預扣利息五千元
    及服務費五百元後，實拿五萬四千五百元，分二個月償還六萬元，向辛○○○、
    甲○○○、壬○○、己○○、子○○、丑○○、丙○○、癸○○、丁○○、庚○○乙○○及年籍不詳之借款者蔡玉雪、曾麗蘭、林春馨、許忍、張秀珠、林惠娟
    、黃秋娥、劉鳳珠、秀鳳、許永明、許偉宏、洪啟華、林祝明、潘美青、何輝能
    、徐麗華、許文忠、黃金霞、林吳秀珠、黃招、沈秀玉、黃秋雄、周秋芬、龍鳳
    蘭、劉安坤、陳黃秀蘭、朱麗娜、王茂生、張秀珠、郭信瑞、謝淑如、黃喜祥、
    劉哲明、陳玉美、洪梨金等人收取月利率約百分之五以上之利息），而乘借款人
    之急迫、輕率或無經驗，取得與原本顯不相當之重利，並以此為常業。嗣於八十
    八年三月五日經警查獲，並扣得戊○○所有供其經營重利借款所用或預備之帳簿
    七本、互助會名冊二張、電話簿一本、計算紙二本、空白商業本票五本、借據一
    張、支票五張、本票一百四十五張、保管條八張。
二、案經屏東縣警察局移送台灣屏東地方法院檢察署檢察官偵查起訴。
    理  由
一、訊據被告戊○○，對右揭事實辯稱其係招攬俗稱日仔會之民間互助會，屬服務性
    質，所收取之利息並非重利且被告經營餐飲及文具業，亦非賴此維生云云。惟查
    （一）右開事實業據被告於警訊時供稱：「有認識的人或經由他人介紹需要用錢
    者，以一個會為一單位，每借一個單位必需簽立面額六萬元之本票，分為六十天
    為期，每天需償還一千元」、「每一個單位的利息為五千元」等語，其於偵查中
    亦供稱：「另外再扣五百元的工錢（服務費）」等情，又證人辛○○○、甲○○○、子○○於警訊時均供稱係向被告以「日仔會」之方式借貸，月息約五分等情
    ，而證人壬○○莊文正、丙○○、癸○○、乙○○等於警訊中雖供稱其等係參加
    被告之日仔會而非向被告借款，然其每個人均供稱：「得標後翌日起每天繳納一
    千元給被告，共計六十天，並須開立六萬元之本票予被告」等情，依一般民間互
    助會之慣例，得標人係看其第幾會得標，還剩幾會到期，來決定其尚須繳幾會死
    會，所開給會首之本票金額亦係視剩幾會死會而定，而被告之上開會員卻於得標
    後均須繳六十天（期）之全額會款，並均須開立全額六萬元之本票予會首，顯與
    常情不合，足見其僅係以日仔會為掩飾而實為借款無訛；（二）被告實貸出五萬
    四千五百元左右，二個月利息含所謂服務費高達五千五百元，粗略計算月利在百
    分之五以上（實拿五萬四千五百元，二個月後還六萬元，利息為五千五百元，月
    利率為五千五百元除以五萬四千五百元，期間為二個月，再除以二，此尚未計及
    本息係逐日付一千元，而非二個月後一次付清），而月利率五分之利息（即年利
    率百分之六十），依民間借貸習慣及金融市場動態等客觀情況判斷，顯然已超出
    一般行情甚多而與原本顯不相當，自屬重利無疑（台灣高等法院高雄分院八十四
    年上訴字第一八四一號刑事判決參照）；（三）刑法所謂常業犯，係指藉該犯罪
    以為日常生活之資而言，並不以行為人無其他職業為必要，本件被告雖辯稱其另
    從事餐飲及文具業，然其自八十六年十二月間起即從事高利放貸金錢事業，至八
    十八年三月五日為警查獲為止，其間已有一年三個月，且所放貸之所謂日仔會之
    會員人數甚夥，其顯係賴此為常業應可認定；（四）辛○○○、甲○○○、壬○○、己○○、子○○、丑○○、丙○○、癸○○、乙○○等人均係急需現金等情
    亦分據其等於警訊時供述在卷，且被告貸款之利率高達月利百分之五即年利百分
    之六十以上，借款人如非急迫，應無甘冒重利剝削之苦而向被告告貸之理，是被
    告顯係利用他人急迫之情形而貸款獲取高利甚明。此外，復有帳簿七本、互助會
    名冊二張、電話簿一本、計算紙二本、空白商業本票五本、借據一張、支票五張
    、本票一百四十五張、保管條八張等物品足資佐證，事證明確，被告犯行洵堪認
    定。
二、核被告所為係犯刑法第三百四十五條之常業重利罪，審酌被告素行非佳、犯罪動
    機、手段、所生損害及犯後態度等一切情狀，量處如主文所示之刑。扣案帳簿七
    本、互助會名冊二張、電話簿一本、計算紙二本、空白商業本票五本、借據一張
    、支票五張、本票一百四十五張、保管條八張，係被告所有供犯罪所用及預備之
    物，應依刑法第三十八條第一項第二款規定宣告沒收。另扣案儲金簿三本所載存
    款餘額甚少，不能證明係供被告經營重利借款業務所用或預備之物，爰不予宣告
    沒收，併此敘明。
據上論斷，應依刑事訴訟法第二百九十九條第一項前段、刑法第三百四十五條、第三
十八條第一項第二款、罰金罰鍰提高標準條例第一條前段，判決如主文。
中      華      民      國      八十九      年    四    月    二十八    日
                                        臺灣屏東地方法院刑事第一庭
                                            法  官  吳永宋
右正本證明與原本無異。
對於本判決如有不服應於收受送達後十日內向本院提出上訴書狀上訴於台灣高等法院
高雄分院並按他造當事人之人數附具繕本。
                                            書記官  洪榮華
中      華      民      國      八十九      年    四    月    二十八    日
附錄本判決論罪之法條：
刑法第三百四十五條
 (常業重利罪)
以犯前條之罪為常業者，處五年以下有期徒刑，得併科三千元以下罰金。


司法院資訊處製作；財團法人民間司法改革基金會備份。
